臺灣臺北地方法院民事判決
109年度訴字第8495號
原      告  王清風
訴訟代理人  張世和律師
複  代理人  馬廷瑜律師        
被      告  陳應東

            廖少棠

            陳龍一

上列當事人間請求損害賠償事件，本院於民國110年9月30日言詞
辯論終結，判決如下：
    主  文
一、被告廖少棠、陳龍一應連帶給付原告新臺幣貳佰伍拾萬元，
    及自民國一百一十年一月四日起至清償日止，按週年利率百
    分之五計算之利息。
二、原告其餘之訴駁回。
三、訴訟費用由被告廖少棠、陳龍一連帶負擔。
四、本判決第一項於原告以新臺幣捌拾參萬元為被告廖少棠、陳
    龍一供擔保後，得假執行；但被告廖少棠、陳龍一如以新臺
    幣貳佰伍拾萬元為原告預供擔保，得免為假執行。
五、原告其餘假執行聲請駁回。
    事實及理由
壹、程序事項
一、按因侵權行為涉訟者，得由行為地之法院管轄，民事訴訟法
    第15條第1項定有明文。本件原告主張遭被告陳應東、廖少
    棠、陳龍一(下合稱被告三人)共同詐騙，致原告陷於錯誤，
    而於位臺北市中山區之彰化銀行中崙分行匯予被告投資款新
    臺幣(下同)250萬元。是本件侵權行為地為臺北市中山區，
    原告向本院提起本件訴訟，核與首揭規定，尚無不合，本院
    就本件訴訟自有管轄權。
二、按訴狀送達後，原告不得將原訴變更或追加他訴。但擴張或
    減縮應受判決事項之聲明者，不在此限，民事訴訟法第255
    條第1項第3款定有明文。經查，原告起訴時聲明為「被告陳
    應東、廖少棠、陳龍一應連帶給付原告250萬元，及自起訴
    狀繕本送達翌日起至返還原告之日止，按年息5%計算之利息
    」（見本院卷第12頁），嗣於民國110年1月14日當庭以言詞
    變更起息日為「最後一位被告收受起訴狀繕本之翌日」（見
    本院卷第207頁）。核原告上開所為訴之變更，屬減縮應受
    判決事項之聲明，依前揭規定，應予准許。
三、原告與被告廖少棠於本院審理中雖經調解成立，約定被告廖
    少棠應於110年6月30日前給付原告150萬元，逾期未履行，
    應加付違約金100萬元，原告同意被告廖少棠履行前開內容
    後，不再追究被告廖少棠之民事責任，有本院調解筆錄在卷
    可稽（見本院110年度移調字第48號卷）。依據其調解條件
    文字，原告僅在被告廖少棠依約給付款項時，方同意不再追
    究對其之民事請求權，惟被告廖少棠嗣未依約履行，業經原
    告陳明在案(見本院卷第377頁)，被告廖少棠就此亦未為否
    認，是原告對被告廖少棠本件民事請求權，並不受先前調解
    內容之影響，先予敘明。
四、被告陳應東、廖少棠經合法通知，未於最後言詞辯論期日到
    場，核無民事訴訟法第386條各款所列情形，依民事訴訟法
    第385條第1項前段之規定，爰依原告之聲請，由其一造辯論
    而為判決。　
貳、實體事項
一、原告主張：
　㈠被告陳應東、廖少棠、陳龍一分別係東建投資有限公司(下稱
    東建公司)、香港宏豪有限公司(下稱宏豪公司)、韋利國際
    貿易有限公司(下稱韋利公司)之負責人，被告三人明知宏豪
    公司前與俄羅斯ZAO TRANSNAFTA公司(下稱ZAO公司)所簽燃
    料油買賣契約，已逾指示出貨之2年契約執行期間，實無任
    何油品可供銷售，卻於103年3月間，推由被告陳應東向原告
    佯稱：東建公司、宏豪公司、韋利公司共同簽立油品代銷合
    約及保證金合約，先由東建公司集資3,000萬元交由宏豪公
    司，作為銷售油品之擔保，宏豪公司、韋利公司再支付東建
    公司每噸美金15元之銷售費用，油品進口臺灣後會返還上開
    3,000萬元云云，並陸續提出由被告廖少棠、陳龍一撰寫「
    台中港自由貿易區油槽操作流程」、「D2油品船轉船計畫書
    」等虛假文件，先後虛構要以「船轉船卸貨」、「承租油槽
    卸貨」等方式在台裝卸油品，以取信並遊說原告投資。被告
    陳應東嗣於103年4月30日、同年5月20日再向原告佯稱被告
    廖少棠購油急需擔保金，要求原告先支付投資款，原告因而
    以自己經營之祥和國際物流股份有限公司(下稱祥和公司)名
    義分別匯款150萬元、100萬元投資款至東建公司之彰化銀行
    帳戶。直至本院107年度易字第127號案件（下稱另案）判決
    認被告廖少棠成立詐欺罪，原告始知受騙。被告三人以上開
    詐欺手法，致其受有250萬元損害。
　㈡另依東建公司、宏豪公司、韋利公司於103年6月5日所簽立之
    保證金合約(下稱系爭契約)第3、4條約定宏豪公司未於103
    年9月30日前將進口油品入臺灣自由貿易港區，宏豪公司及
    其負責人廖少棠、韋利公司及其負責人陳龍一應連帶返還25
    0萬元擔保金。爰依民法第184條第1項、第185條第1項規定
    請求被告三人應連帶負侵權行為損害賠償責任，及依系爭契
    約約定，請求被告廖少棠、陳龍一應連帶返還擔保金250萬
    元，並聲明：㈠被告陳應東、廖少棠、陳龍一應連帶給付250
    萬元，及自最後一位被告收受起訴狀繕本之翌日起至清償日
    止，按週年利率5％計算之利息。㈡願供擔保，請准宣告假執
    行。
二、被告廖少棠則以：原告主張內容與事實不符等語，資為抗辯
    ，並聲明：原告之訴駁回。
三、被告陳龍一則以：伊就宏豪公司與ZAO公司所簽燃料油買賣
    契約已逾指示出貨之2年契約執行期間，及被告廖少棠、陳
    應東向其他人宣稱擔保金、利潤、投資合作協議等情，均不
    知情，又「台中港自由貿易區油槽操作流程」、「D2油品船
    轉船計畫書」等文件均非伊虛構或杜撰。伊雖有於系爭契約
    上簽名，但該約係被告陳應東為招攬合作及私心多收回扣佣
    金所寫，伊僅係代收代付被告廖少棠、陳應東間之金錢，伊
    個人與被告陳應東無實際金錢往來，也未與原告有業務往來
    ，亦未收取原告任何金錢，更未涉入原告與被告廖少棠、陳
    應東間金錢糾紛等語，資為抗辯，並聲明：㈠原告之訴駁回
    。㈡如受不利判決，願供擔保，請准宣告免為假執行。
四、被告陳應東未於言詞辯論時到庭，亦未提出書狀為任何陳述
    或聲明。
五、原告主張被告三人共同詐欺，致其受有250萬元損失，且被
    告廖少棠、陳龍一依系爭契約約定，應連帶給付其250萬元
    ，爰擇一依民法第184條第1項、第185條規定或依系爭契約
    ，請求被告三人連帶給付250萬元及遲延利息等語，為被告
    所否認，並以前詞置辯。茲分述如下：
　㈠原告依系爭契約第3條、第4條約定，請求被告廖少棠、陳龍
    一連帶返還原告擔保金250萬元及其遲延利息，應有理由：
　⒈按第三人利益契約之成立，依民法第269條第1項規定，必以
    契約訂立向第三人為給付，而當事人有使第三人因此對於債
    務人取得直接請求給付之權利者，始足當之。若契約當事人
    僅約定向第三人給付，未使第三人對於債務人取得直接請求
    給付之權利，即非屬第三人利益契約。且當事人間有無使第
    三人對於債務人取得直接請求給付之意思，亦應就交易習慣
    及契約具體情況，探究當事人之真意（最高法院109年度台
    上字第2190號判決意旨可參）。次按系爭契約第2條、第3條
    、第4條分別約定：「丙方（即東建公司）業已向附表名單
    所列之人集資參仟萬元交付甲方（即宏豪公司），作為銷售
    業務之擔保。甲乙（即韋利公司）雙方願支付丙方銷售費用
    每噸USD15元」、「甲方應於104年6月30日返還3,000萬元保
    證金於丙方，至於丙方與附表名單所列之人關係與甲方無涉
    。甲方如有違約，應加倍賠償丙方。另甲方未於103年9月30
    日前將進口油品入臺灣區自由貿易港區時，甲方應即刻將擔
    保金3,000萬元無條件返還丙方及擔保金提供人如附表名單
    所列之人」、「前條所列返還義務，甲方、甲方負責人廖少
    棠、乙方、乙方負責人陳龍一，共同負連帶責任及違約賠償
    責任。」等語，有系爭契約在卷足憑（見本院卷第183至184
    頁）。
　⒉經查，原告以祥和公司名義於103年4月30日、同年5月20日分
    別匯款150萬元、100萬元投資款至東建公司之彰化銀行帳戶
    ；東建公司、宏豪公司、韋利公司於103年6月5日簽立系爭
    契約，且斯時被告陳應東、廖少棠、陳龍一分別係東建公司
    、宏豪公司、韋利公司之負責人；宏豪公司未於103年9月30
    日前將進口油品輸入臺灣自由貿易港區等情，為原告及被告
    廖少棠、陳龍一所不爭執，並有彰化銀行存款憑條2紙、系
    爭契約附卷可證（見本院卷第31、53、183至184頁)，堪認
    為真正。
　⒊據系爭契約上開約定內容，可知被告廖少棠、陳龍一於簽立
    系爭契約時，即知悉東建公司所交付之3,000萬元擔保金係
    向原告在內之系爭契約中附表所列之人集資所來，並知附表
    所列之人各自出資金額為何，更知宏豪公司未於103年9月30
    日將進口油品輸入臺灣自由貿易港區時，宏豪公司及斯時負
    責人廖少棠、韋利公司及斯時負責人陳龍一均應連帶返還3,
    000萬元擔保金予東建公司及含原告在內之附表名單所列之
    人，是依系爭契約具體內容及情況，顯有賦予含原告在內之
    附表名單所列之人取得直接請求給付擔保金之意，系爭契約
    應屬第三人利益契約，則原告雖非系爭契約之締約當事人，
    仍得以系爭契約作為本件請求依據。又查，宏豪公司未於10
    3年9月30日前將進口油品輸入臺灣自由貿易港區，業如前述
    ，則原告本於前揭系爭契約第3條、第4條約定，請求被告廖
    少棠、陳龍一連帶負返還250萬元擔保金，即屬有據，應予
    准許。
　⒋至被告陳龍一雖辯稱系爭契約為被告陳應東所寫，伊未收取
    原告任何金錢，亦未涉入原告與被告廖少棠、陳應東間金錢
    糾紛等語，然衡以被告陳龍一為一成年人，具相當之智識能
    力，且系爭契約上所載之文字亦非艱澀難懂，對於系爭契約
    之文義為何，自難諉為不知，其既依其自由意志親自簽名，
    自應受系爭契約之約束，其前開所辯，縱然屬實，亦無礙其
    依系爭契約所應負擔之返還責任。
　⒌按給付無確定期限者，債務人於債權人得請求給付時，經其
    催告而未為給付，自受催告時起，負遲延責任。其經債權人
    起訴而送達訴狀，或依督促程序送達支付命令，或為其他相
    類之行為者，與催告有同一之效力；遲延之債務，以支付金
    錢為標的者，債權人得請求依法定利率計算之遲延利息；應
    付利息之債務，其利率未經約定，亦無法律可據者，週年利
    率為百分之5，民法第229條第2項、第233條第1項前段、第2
    03條分別定有明文。復按公示送達，自將公告或通知書黏貼
    公告處之日起，公告於法院網站者，自公告之日起，其登載
    公報或新聞紙者，自最後登載之日起，經20日發生效力，民
    事訴訟法第151條第1項前段定有明文。本件返還擔保金請求
    權為係屬給付未有確定期限之金錢債權，應經原告催告而未
    為給付，被告廖少棠、陳龍一始負遲延責任。查本院對被告
    廖少棠、陳龍一以公示送達方式寄送本件原告起訴狀繕本，
    並於109年12月14日刊登於司法院網站（見本院卷第167、16
    9頁），依前揭規定，應自110年1月3日生送達效力，是原告
    併請求自起訴狀繕本送達最後一位被告翌日即110年1月4日
    起至清償日止，按週年利率5％計算之利息，於法有據，應予
    准許。又本件原告依系爭契約第3條、第4條之約定請求請求
    被告廖少棠、陳龍一連帶負返還250萬元本息部分，既經判
    決准許，則原告另依侵權行為法律關係，請求法院擇一而為
    有利原告請求之部分，即無庸再行論述，併此敘明。　
　㈡原告請求被告陳應東負侵權行為損害賠償責任，為無理由：
　⒈按當事人主張有利於己之事實者，就其事實有舉證之責任，
    民事訴訟法第277條前段定有明文。是以主張法律關係存在
    之當事人，須就該法律關係發生所須具備之特別要件，負舉
    證之責任。就侵權行為言，主張侵權行為存在之人，應就侵
    權行為成立之要件負舉證責任，即應證明行為人有故意或過
    失、有不法侵害權利之行為及有損害之發生、損害與行為之
    因果關係。
　⒉原告固主張：被告陳應東明知宏豪公司已無任何油品可供銷
    售，卻向其佯稱東建公司、宏豪公司、韋利公司合作油品代
    銷，更陪同其至基隆洽談船轉船卸貨事宜，及多次要求原告
    匯付投資款，被告陳應東應與被告廖少棠、陳龍一構成共同
    侵權行為等語。被告陳應東於另案則稱，其於103年5月間簽
    訂代銷合約時，被告廖少棠說已經找到買主，油可以發運進
    到臺中港，且被告廖少棠說他給的錢已足夠，油已買斷，等
    通知即可出貨，指稱其係遭被告廖少棠蒙蔽而未預料被告廖
    少棠所稱油品銷售業務全為虛構等語（見另案卷一第146頁
    反面至147頁）。而查，依系爭契約附表所示，東建公司已
    交付宏豪公司之擔保金3,000萬元中，被告陳應東亦有出資3
    00萬元（見本院卷第184頁），且被告陳應東於同年8月13日
    再交付現金300萬元投資款予被告廖少棠（見另案卷三第223
    頁），業經本院調閱另案卷宗核閱無訛，迄今又無證據顯示
    被告陳應東有取回保證金或受分配任何款項。從而，被告陳
    應東為銷售本件虛構存在之油品，非無受有支出投資款之損
    失。另據被告陳應東於另案陳以：其於103年5、6月間代銷
    合約及保證金合約依次簽訂前，各於102年8月26日、12月與
    被告廖少棠至香港、杭州等地處理油品買賣價款及與大陸買
    家商談等情（見另案卷一第141、157頁），有該2人入出境
    資訊連結作業查詢結果可憑（見另案卷二第163、168頁，其
    等於102年8月26日均搭乘CX-407班機出境，且於同年12月中
    旬亦均有出境），衡情被告陳應東對於被告廖少棠佯稱其有
    油品一事非無信賴，否則當無多次隨同被告廖少棠入出國境
    商談相關事宜之理，是被告陳應東誤信被告廖少棠向其偽稱
    已購得油品且隨時可發運一情，尚可認定。是縱被告陳應東
    有陪同原告至基隆洽談船轉船卸貨事宜及要求原告匯付投資
    款等行為，亦難認定被告陳應東明知宏豪公司已無任何油品
    可供銷售，卻向原告佯稱投資油品代銷，並對原告為不法詐
    騙之侵權行為，此部分之事實亦經另案判決為相同之認定，
    又原告未提出其他事證證明被告陳應東就本件有以達到詐取
    原告財物目的之不法侵害權利行為，則原告請求被告陳應東
    負侵權行為責任，自無理由。
六、綜上所述，原告依系爭契約第3條、第4條約定，請求被告廖
    少棠、陳龍一連帶給付250萬元及自110年1月4日起至清償日
    止，按週年利率5％計算之利息，為有理由，應予准許。逾此
    部分之請求，則無理由，應予駁回。
七、本判決原告勝訴部分，原告陳明願供擔保聲請宣告假執行，
    核無不合，爰酌定相當之擔保金額，予以准許，另依民事訴
    訟法第392條第2項規定，依被告陳龍一聲請及依職權宣告被
    告廖少棠、陳龍一預供擔保，得免為假執行。至原告敗訴部
    分，其假執行之聲請，失所附麗，應予駁回。
八、本件事證已臻明確，兩造其餘主張陳述及所提之證據，經本
    院逐一審酌後，認均不足以影響本判決之結果，自無詳予論
    駁之必要，併此敘明。　
九、訴訟費用負擔之依據：民事訴訟法第79條、第85條第2項。 
     
中　　華　　民　　國　 110　　年　　10　　月　　21　　日
                   民事第四庭   法  官  陳雯珊　
以上正本係照原本作成。
如對本判決上訴，須於判決送達後20日內向本院提出上訴狀。如
委任律師提起上訴者，應一併繳納上訴審裁判費。
中　　華　　民　　國　　110 　年　　10　　月　　21　　日
                                書記官  周儀婷